臺灣高等法院民事判決　九十年度上更(一)字第二四○號
　　　上　訴　人　乙○○
　　　被上訴人　　甲○○
　　　訴訟代理人　余麗珠
右當事人間履行契約事件，上訴人對於中華民國八十八年六月三日臺灣新竹地方法院
八十六年度訴字第六二八號第一審判決提起上訴，經最高法院第一次發回更審，本院
判決如左：
    主　　文
原判決關於駁回上訴人後開第二項之訴部分，及該部分假執行之聲請，並訴訟費用之
裁判廢棄。
右廢棄部分，被上訴人應再給付上訴人新臺幣參佰肆拾伍萬元。
第一、二審（除確定部分外）及發回前第三審訴訟費用，由被上訴人負擔。
本判決命被上訴人給付部分，於上訴人以新臺幣壹佰壹拾伍萬元或等值之台灣銀行可
轉讓定期存款單為被上訴人預供擔保後得假執行。
    事實及理由
一、上訴人乙○○起訴主張：被上訴人甲○○於七十五年五月七日收養其為養子，業
    經台灣新竹地方法院裁定認可，被上訴人並於七十五年六月二十五日簽立贈與同
    意書，允諾將其原有坐落新竹市○○段一四四之七地號、面積０點二二六一公頃
    土地所有權應有部分二分之一贈與上訴人，且言明上開土地若被政府徵收，願將
    被上訴人所領取之地價補償費之半數交付上訴人。嗣上揭土地於八十年間被政府
    徵收，扣除土地增值稅後，發放補償地價新臺幣（下同）二百三十九萬六千四百
    五十四元，被上訴人應將其中半數一百十九萬八千二百二十七元給付上訴人，惟
    被上訴人僅給付六十萬元，尚欠五十九萬八千二百二十七元未付。又上開土地經
    徵收後，政府回配坐落新竹市○○段九八四地號、面積一九八平方公尺，上訴人
    依贈與契約得請求分得其中之九十九平方公尺，惟被上訴人拒不辦理移轉登記，
    並將土地出售予訴外人詹天輝，得款三百四十五萬元，該土地現已移轉登記予訴
    外人偉大建設股份有限公司，屬給付不能，依民法第二百二十六條第一項及第四
    百零九條規定，上訴人自得請求被上訴人賠償相當於價金之損害三百四十五萬元
    。爰請求被上訴人給付未付之地價補償費五十九萬八千二百二十七元及損害賠償
    金三百四十五萬元合計四百零四萬八千二百二十七元及其法定遲延利息（本院按
    ：原審判命被上訴人給付上訴人五十九萬八千二百二十七元，駁回上訴人其餘之
    請求，被上訴人敗訴部分已告確定）。並聲明：(一)原判決關於駁回上訴人後開第
    二項之訴部分，及該部分假執行之聲請廢棄。(二)右廢棄部分，被上訴人應再給付
    上訴人三百四十五萬元。(三)上訴人願提供現金或等值之臺灣銀行可轉讓定期存單
    ，請准宣告假執行。
二、被上訴人則以：伊出具贈與同意書後，為醫治伊之長子余遠銘之精神分裂症，經
    濟狀況顯有變更，生計已發生重大影響，如再履行贈與，恐有難以為繼之虞，依
    民法第四百十八條之規定，自得拒絕贈與之履行；本件之贈與乃附有上訴人負責
    祭祀余姓祖先及承繼香火負擔之贈與，上訴人不履行祭祀祖先之負擔，伊已撤銷
    贈與之意思表示。兩造未就回配之九八四地號土地為贈與之約定，上訴人本於贈
    與契約，以回配之土地轉售他人致給付不能為由，請求給付損害賠償金，於法無
    據等語資為抗辯。並聲明：上訴人之上訴及其假執行之聲請均駁回。
三、兩造不爭之事實：
    (一)上訴人主張被上訴人於七十五年五月七日收養其為養子，業經法院裁定認可，
      被上訴人並於七十五年六月二十五日簽立同意書，同意將其所有坐落新竹市○
      ○段一四四之七地號土地所有權應有部分二分之一贈與上訴人，且言明上開土
      地若被政府徵收，被上訴人應將上訴人分得之地價補償費交付上訴人之事實，
      業據其提出台灣新竹地方法院七十五年度家聲字第一六七號民事裁定影本、戶
      籍謄本、同意書影本各一件為證，且為被上訴人所不爭執，堪信為真正。
    (二)上訴人另主張系爭一四四之七地號土地被政府徵收，政府發放之地價補償費為
      二百八十二萬六千二百五十元，扣除土地增值稅後為二百三十九萬六千四百五
      十四元，系爭土地經徵收後，被上訴人除領取地價補償費外，另獲回配坐落新
      竹市○○段九八四號土地，面積一九八平方公尺，上訴人應分配之土地為九十
      九平方公尺，該部分土地於原審訴訟中為上訴人以總價三百四十五萬元之價格
      出售予訴外人詹天輝，並已移轉登記予訴外人偉大建設股份有限公司名下等事
      實，亦據其提出兩造所不爭執之徵收地價補償費清冊影本、土地登記簿謄本各
      乙件為證，且為被上訴人所不爭，亦堪信為真實。
四、兩造爭點之論述：
    (一)系爭之贈與是否為附有負擔之贈與：
      兩造所簽訂之贈與同意書第二條係約定：「因雙方協議結果祖先祭祀不得違忘
      ，木本水源慎終追遠，故將乙方（指上訴人乙○○）改從余姓，業經向新竹地
      方法院公證處及民事庭、戶政事務所辦理被甲方收養方得合法改姓，甲方憶念
      祖先同意將甲方所有權名義土地座落．．．」，由上開約定顯示，上訴人改從
      余姓為被上訴人收養，係被上訴人同意贈與之條件，茲上訴人既已為被上訴人
      收養，且經法院裁定認可，已履行其受贈人隨附之負擔，並無不履行負擔之情
      事，則被上訴人即不得請求撤銷贈與。至被上訴人執同意書第三條「‧‧‧乙
      方應負責余姓祖先之宗祧，俾熾俾昌‧‧‧」抗辯祭祀余姓祖先係贈與之負擔
      云云；惟綜觀同意書之全文，該條之真意無非強調上訴人履行其為被上訴人收
      養之條件後，應善盡對余姓祖先之孝思而已，此部分行為非屬本件贈與契約之
      負擔行為，被上訴人執上訴人未祭祀余姓祖先乙節（上訴人否認之）主張撤銷
      贈與，要非可取。
    (二)被上訴人能否依民法第四百十八條之窮困抗辯拒絕贈與之履行：
      (1)被上訴人於原審已自認其收養上訴人之前，余遠銘松已罹患精神分裂病（原
        審卷第三十頁反面），被上訴人之所以收養上訴人為養子，亦無非慮及余遠
        銘罹有難治之宿疾，無法正常生活，為繼承其祖先之宗祧，故而收養上訴人
        為養子，因之余遠銘從小即罹患難治宿疾，長期需負擔鉅額醫療費用，經濟
        狀況難免不受影響而有所變更，應為上訴人所預知。
      (2)系爭土地原係農地，價值不高，經政府劃歸工業用地後，價值暴漲，於民國
        八十年間被政府徵收，被上訴人取得地價補償費二、三九六、四五四元，其
        配偶饒增榮亦取得兩筆建物之補償費為六五七、一八六元，並獲回配坐落新
        竹市○○段三一五地號，面積八二‧四八平方公尺之土地一筆，被上訴人甲
        ○○將其回配土地持有部分出賣與訴外人詹天輝，亦得款三百四十五萬元，
        為兩造所不爭，且有徵收地價費清冊影本為証，足見被上訴人於出具系爭贈
        與同意書後，其經濟狀況並未惡化。
      (3)被上訴人雖主張其子余遠銘醫病已耗盡積蓄，經濟狀況已大為惡化云云。然
        經原審分別向臺灣省立新竹醫院、臺灣省立草屯療養院、台北榮民總醫院、
        台北長庚醫院函查被上訴人為其長子支出之醫療費用之情形，據各醫院之函
        覆查核之結果，除台灣省立草屯療養院及省立新竹醫院函復門診費用分別為
        四００及四七五元外，其他各醫院均稱醫療費用超過帳務保存時間，致無法
        提供醫療費用明細供參考，此有臺灣省立新竹醫院八十七年五月十四日八七
        新醫歷字第二五九四號函、臺灣省立草屯療養院八十七年一月二十六日（八
        七）草療精字第二六六號函、台北榮民總醫院八十七年六月一日（八七）北
        總行字第四一三二號函、台北長庚醫院八十七年六月二十五日（八七）長庚
        院法孕第三二一號函各一件附卷，上開文件均無法證明被上訴人為贈與後，
        對其生計有何重大之影響或妨礙其扶養義務之履行。至被上訴人於本院前審
        提出中央健康保險局證明卡影本及八十八年十一月二十四日竹東榮民醫院診
        斷證明，僅能證明確有就診及花費是項醫療費用之事實，因被上訴人應支付
        余遠銘之醫療費用為被上訴人明知之事實，故此不能證明對被上訴人生計有
        如何重大之影響。
      從而，被上訴人抗辯伊於贈與後，經濟狀況已有重大變更，依民法第四百十八
      條之規定，得拒絕本件贈與之履行，自有未合。
    (三)贈與之土地經政府徵收，上訴人對於回配之土地能否行使代償請求權：
      按「因不可歸責於債務人之事由，致給付不能者，債務人免給付義務。債務人
      因前項給付不能之事由，對第三人有損害賠償請求權者，債權人得向債務人請
      求讓與其損害賠償請求權，或交付其所受領之賠償物。」民法第二百二十五條
      定有明文。本件系爭贈與土地（一四四之七地號）在未辦妥所有權移轉登記前
      ，經政府徵收，係因不可歸責於贈與人之事由，致給付不能，贈與人固可免給
      付義務；惟受贈人對於贈與人因贈與土地被徵收而獲配之九八四地號土地，仍
      可類推適用民法第二百二十五條第二項規定，行使代償請求權，請求贈與人給
      付。惟贈與人（即被上訴人）已將該獲配之土地出賣訴外人詹天輝並辦妥移轉
      登記，致給付不能，從而受贈人（即上訴人）主張依修正前民法第四百零九條
      規定，請求被上訴人交付其出售所得之價金三百四十五萬元，洵屬有據。
五、綜上所述，上訴人主張為可採，被上訴人之抗辯為無可取。從而，上訴人本於履
    行契約之法律關係，請求被上訴人再給付相當於土地售價之賠償金三百四十五萬
    元，為有理由，應予准許。原審就此部分為上訴人敗訴之判決，尚有未洽。上訴
    意旨指摘原判決不當，求予廢棄改判，為有理由。爰由本院予以廢棄改判，如主
    文第二項所示。上訴人陳明願供擔保請准宣告假執行，經核尚無不合，爰酌定相
    當擔保金額准許之。
六、據上論結，本件上訴為有理由，依民事訴訟法第四百五十條、第七十八條、第四
    百六十三條、第三百九十條第二項，判決如主文。
中　　　華　　　民　　　國　　九十一　　年　　　一　　　月　　十六　　　日
                                民事第九庭
                              　　　審判長法  官　吳  謙  仁
                              　　　　　　法  官　游  婷  麟
                                　　　　　法  官　蘇  瑞  華
右正本係照原本作成。
如不服本判決，應於收受送達後二十日內向本院提出上訴書狀，其未表明上訴理由者
，應於提出上訴後二十日內向本院補提理由書狀（均須按他造當事人之人數附繕本）
上訴時應提出委任律師或具有律師資格之人之委任狀；委任有律師資格者，另應附具
律師及格證書及釋明委任人與受任人有民事訴訟法第四百六十六條之一第一項但書或
第二項（詳附註）所定關係之釋明文書影本。
中　　　華　　　民　　　國　　九十一　　年　　　一　　　月　　二十一　　日
　　　　　　　　　　　　　　　　　　　  　書記官  賴  以  真
附註：
民事訴訟法第四百六十六條之一（第一項、第二項）：
對於第二審判決上訴，上訴人應委任律師為訴訟代理人。但上訴人或其法定代理人具
有律師資格者，不在此限。
上訴人之配偶、三親等內之血親、二親等內之姻親，或上訴人為法人、中央或地方機
關時，其所屬專任人員具有律師資格並經法院認為適當者，亦得為第三審訴訟代理人
。
